【裁判字號】    98,聲再,245
【裁判日期】    981223
【裁判案由】    聲請再審
【裁判全文】
臺灣高等法院臺中分院刑事裁定         98年度聲再字第245號
再審聲請人
即受判決人  甲○○
                    （現在臺灣桃園監獄執行中）
上列聲請人因聲請再審案件，對於本院九十七年度上訴字第一八
七一號中華民國九十七年十一月十二日確定判決（原審案號：臺
灣臺中地方法院九十六年度易字第二一０七號；起訴案號：臺灣
板橋地方法院檢察署九十六年度偵字第六三九號起訴經臺灣板橋
地方法院判決移轉管轄；移送併辦案號：臺灣臺中地方法院檢察
署九十六年度偵字第二八００號、第二八０一號、第二八０二號
、第二八０三號、第二八０四號、第二八０五號、第二八０六號
、第二八０七號、第二八０八號、第二八０九號、第二八一０號
、臺灣臺南地方法院檢察署九十五年度偵字第一七一八三號），
聲請再審，本院裁定如下：
    主  文
再審之聲請駁回。
    理  由
一、按聲請再審之客體，限於實體之確定判決；倘屬程序上之判
    決，因不具實體之確定力，縱經判決確定，仍不得作為聲請
    再審之客體；而得否作為聲請再審之客體，又屬首應調查、
    審認之事項，必也於聲請再審之確定判決，得作為聲請再審
    客體之條件下，始可進而為其他程序及實體上審查，最高法
    院八十八年度臺抗字第四四四號、八十九年度臺抗字第四０
    號裁定意旨可資參照。查本件再審聲請人甲○○（以下簡稱
    ：聲請人）因偽造文書等案件，為臺灣臺中地方法院實體判
    決有罪後，聲請人不服上訴本院，由本院以九十七年度上訴
    字第一八七一號判決駁回其上訴，仍為實體有罪之判決，嗣
    聲請人不服再向最高法院提起上訴，最高法院於民國九十八
    年三月五日以九十八年度臺上字第一一二四號以其上訴不合
    法律上之程式，從程序上駁回上訴確定在案，此有前開各該
    判決書影本及臺灣高等法院被告前案紀錄表在卷可稽，是聲
    請人本件聲請再審之對象，應為本院九十七年度上訴字第一
    八七一號實體確定判決，合先敘明。
二、本件聲請人所提出之「刑事聲請再審狀」全文謂以：「為台
    灣高等法院台中分院９７年度上訴字第１８７１號偽造文書
    等案件確定判決，因重要證據漏未審酌，致有違誤，依法提
    起再審事：緣聲請人前因偽造文書等罪嫌，經鈞院以前揭判
    決｛上訴駁回｝確定一審科處有期徒刑三年六月在案。惟鈞
    院前揭判決既於事實認定被告意旨主張『本案與伊所犯業經
    判決有期徒刑二年確定之前案，犯罪構成要件相同、犯意概
    括，係屬連續犯，且有牽連關係，為裁判上一罪，本案為前
    案確定判決效力所及，應為免訴判決云云，分別指摘原判決
    不當』。惟查：原審判決顯然未就被告所主張本案與前案確
    定判決有牽連犯裁判上一罪關係請求改判免訴諭知之證據踐
    行調查程序，即遽爾以『與前案並無裁判上一罪之連續關係
    』為理由駁回聲請人之上訴請求（以上所引事實及理由詳見
    原判決第２頁與第３頁螢光筆註記處）。是故倘被告上訴請
    求改判免訴諭知即本案與前案有牽連犯裁判上一罪之證據屬
    實，即具備刑事訴訟法第４２０條第１項第六款所謂『免訴
    』要件。在此合先敘明。壹、謹按『偽造、變造私文書，足
    以生損害於公眾或他人者，處…』。刑法第２１０條定有明
    文。『刑法上之偽造文書罪，須以足生損害於公眾或他人，
    而所謂足生損害，係指他人有可受法律保護之利益，因此遭
    受損害或有受損害之虞而言。』又『偽造私文書之直接被害
    人，固為該文書之名義人，但如行使此項文書向人詐財，其
    被詐財者，應同屬直接被害人。質言之，刑法第２１０條所
    謂損害，並不以其文書之真正名義人為限，苟因該項偽造或
    變造之文書足以蒙受損害者，即屬本罪之被害人。』此最高
    法院５６台上字第１２６８號暨同院８９年台上字第２２０
    ０號著有實務判例可稽。法律及判例精神一再揭櫫者，乃因
    被告意圖供行使之用而偽造文書，係以供行使為目的。是其
    凡行使者，罪即成立，若行使能得利，當然足當刑法第２１
    ０條所謂『損害』（刑法第２１６條係專指行使而言，僅適
    用其刑，而非論其罪）。不得僅憑其因該項偽造私文書蒙受
    損害者非該項文書之真正名義人，而認為係法律競合或犯罪
    競合，俾免單純一罪重覆裁判，而傷司法正義，其理甚明。
    一、揆諸上開解釋，鈞院於本件犯罪事實欄一、（四）認聲
    請人所為（詳見證物一台中地院刑事判決第三頁、第４頁螢
    光筆註記）『足生損害於如附表二所示各真正持卡人及各該
    特約商店，各發卡銀行等』。並於理由欄三之（四）認聲請
    人係犯刑法第２１６條、第２１０條之行使偽造私文書罪予
    以論罪科刑，固非無見。惟查：鈞院既於犯罪事實欄一、（
    四）認定『甲○○並連續偽造各如附表二所示之簽帳單…持
    以行使交付予如附表二所示之各該特約商店之不知情店員』
    ，足生損害於上揭持卡人及特約商店、發卡銀行等；準此，
    聲請人究意有那些犯罪事實足資供認聲請人確有刑法第３３
    ９條第１項、第３項之詐欺取財或詐欺未遂罪之犯行已非無
    疑。鈞院漏未注意上揭聲請人之犯罪行為，僅為單純一罪之
    事實，即率爾認定聲請人另涉犯詐欺取財及詐欺未遂罪應依
    牽連法例從一重為行使偽造私文書罪處斷，足徵鈞院原判決
    確有『犯罪事實未依證據認定』之違誤，且不適用前揭現行
    有效判例，而有第４２０條第１項第六款所謂『無罪』要件
    。為此狀請鈞院鑒核，准予再開審判程序，以符法紀，而伸
    民冤，實乃德便。」等語。
三、按聲請再審，應以再審書狀敘述理由，附具原判決之繕本及
    證據，提出於管轄法院為之。法院認為聲請再審之程序違背
    規定者，應以裁定駁回之。刑事訴訟法第四百二十九條、第
    四百三十三條分別定有明文。所謂應敘述理由，指須記載同
    法第四百二十條、第四百二十二條所列舉之再審原因與第四
    百二十一條所定原因之具體事實，此為聲請再審之法定程式
    ，茍未敘述理由，即屬違背再審程式之規定，應以裁定駁回
    （最高法院九十八年度臺抗字第一八四號裁定意旨參照）；
    又刑事訴訟法第四百二十條第一項第六款規定有罪之判決確
    定後，因發現確實之新證據，足認受有罪判決之人應受無罪
    、免訴、免刑或輕於原判決所認罪名之判決者，得聲請再審
    。又所謂「發現確實新證據」，係指該證據於事實審法院判
    決前已經存在，為法院、當事人所不知，不及調查斟酌，至
    其後始行發見，且就證據本身形式上觀察，固不以絕對不須
    經過調查程序為條件，但必須顯然可認為足以動搖原有罪確
    定判決，而為受判決人無罪、免訴、免刑或輕於原判決所認
    罪名之判決者為限。故受理聲請再審之最後事實審法院，應
    就聲請再審理由之所謂「新證據」，是否具備事實審判決前
    已經存在，為法院、當事人所不知，事後方行發見之「嶄新
    性」，及顯然可認足以動搖原有罪確定判決，應為無罪、免
    訴、免刑或輕於原判決罪名之「顯然性」二要件，加以審查
    ，為判斷應否准予開始再審之準據（最高法院八十五年度臺
    抗字第三０八號、九十三年度臺抗字第九八號判決意旨參照
    ）。次按再審係對確定判決之事實錯誤而為之救濟方法，至
    於適用法律問題則不與焉（最高法院四十三年臺抗字第六０
    號判例參照）。
四、經查：本件聲請人對本院九十七年度上訴字第一八七一號確
    定判決聲請再審，經細繹其上開所提出之「刑事聲請再審狀
    」全文內容，雖有敘及刑事訴訟法第四百二十條第一項第六
    款之規定（本件刑事聲請再審狀其狀首雖載有「因重要證據
    漏未審酌」一語，然其內文則係記載本件具備或有刑事訴訟
    法第四百二十條第一項第六款之要件為主張再審之理由），
    但並未有一語就原確定判決究竟有何再審事由為具體之敘述
    理由，僅空泛指摘原確定判決未就其所主張「本案與前案確
    定判決有牽連犯裁判上一罪關係請求改判免訴諭知之證據」
    踐行調查程序、或原確定判決有「犯罪事實未依證據認定」
    之違誤云云，且僅提出原確定判決書影本充為證據，而未提
    出任何具體之新證據，揆諸上開前段說明，自難認其再審之
    聲請合於刑事訴訟法第四百二十九條聲請再審之程式規定，
    是本件聲請再審程序，於法顯有違背，應予駁回。另按之再
    審及非常上訴制度，雖均為救濟已確定之刑事判決而設，惟
    再審係為原確定判決認定事實錯誤而設之救濟程序，非常上
    訴程序則在糾正原確定判決法律上之錯誤，如對於原確定判
    決係以違背法令之理由聲明不服，則應依非常上訴程序循求
    救濟，二者迥不相侔，不可不辨，依前所述，聲請人上開所
    執意旨內容，無非僅在指摘原確定判決有「應調查之證據而
    未予調查」及「犯罪事實未依證據認定」等判決違背法令之
    情形，惟依上開後段說明，其所指各節縱令屬實，亦屬原確
    定判決是否違背法令之問題，宜循非常上訴之途徑解決，本
    非再審之範疇，聲請人據此提起再審，同屬誤會，併此指明
    。
據上論斷，應依刑事訴訟法第四百三十三條，裁定如主文。
中    華    民    國    98    年    12    月    23    日
            刑事第九庭    審判長法  官  江  德  千
                                法  官  賴  妙  雲
                                法  官  許  旭  聖
以上正本證明與原本無異。
如不服本裁定，得於收受送達後5日內向本院提出抗告書狀(須附
繕本)。
                                書記官  紀  美  鈺
中    華    民    國    98    年    12    月    23    日


司法院資訊處製作；財團法人民間司法改革基金會備份。
